【裁判字號】    97,消債更,368
【裁判日期】    980227
【裁判案由】    更生事件
【裁判全文】
臺灣基隆地方法院民事裁定           97年度消債更字第368號
聲  請  人  甲○○
即  債務人
代  理  人  陳志勇律師
上列當事人因消費者債務清理事件聲請更生，本院裁定如下：
    主  文
聲請駁回。
聲請費用由聲請人負擔。
    理  由
一、按債務人不能清償債務或有不能清償之虞者，得依本條例所
    定更生或清算程序，清理其債務，消費者債務清理條例（下
    稱本條例）第3條定有明文。蓋經濟上陷於困境之消費者，
    若任其於惡性循環之債務窘境中自生自滅，其將衍生嚴重之
    社會問題，致難以維持安定之社會經濟秩序，故有予之分別
    情形依更生或清算之程序清理其債務之必要，藉以妥適調整
    其與各相關債權人等間之權利義務關係，以謀求消費者經濟
    生活之更生機會，從而健全社會經濟發展。惟私法上債之關
    係，係以當事人間之信賴關係為基礎，為社會經濟組織之重
    要支柱，故當事人於以法律行為追求自己之利益之際，亦應
    顧及對方之利益，並考量債權債務在社會上之作用，本於誠
    實及信用之原則，行使其債權及履行其債務，故債務人之消
    費者欲以上開條例為其所負義務之調整者，自應本於誠信原
    則之本旨，僅在其不能清償債務或有不能清償之虞而使其陷
    於經濟上之困境時，始得准許之，以避免其藉此善意之立法
    而惡意圖謀減免債務，致使社會陷於道德之危險，並因此使
    信用緊縮而造成社會經濟之動盪。再者，依消債條例第151
    條第1項、第5項規定，係採「協商前置主義」，而債務人於
    協商程序中，自應本於個人財產及收支狀況，依最大誠信原
    則，商討解決方案，如終究不能協商，於聲請更生或清算時
    ，法院審酌上開條文所謂「不能清償或有不能清償之虞」，
    允宜綜衡債務人全部收支及財產狀況，評估是否已不能維持
    符合人性尊嚴之最基本生活條件，如曾有協商方案，其條件
    是否確實不能達到上開基本之要求等，為其判斷之準據。
二、本件聲請意旨略以：聲請人有不能清償債務之情事，於本條
    例施行後，曾以書面向最大債權金融機構臺灣新光商業銀行
    （下稱新光銀行）請求共同協商債務清償方案，而聲請人願
    每月清償新臺幣（下同）3,000元，惟台新銀行提出每月償
    還14,532元之清償方案，聲請人無力負擔，不能達成協議，
    為此聲請開始更生程序等語。
三、經查，聲請人雖於本條例施行後，曾於97年9月間以書面向
    最大債權金融機構新光銀行請求協商債務清償方案而協商不
    成立，惟依聲請人提出之協商不成立通知書記載，本件協商
    不成立之原因係債務人「堅持每月還款金額3,000元」、「
    未能接受顯足以負擔之還款方案」，而聲請人現任職於歡樂
    廣播事業股份有限公司，97年6月至9月之薪資分別為24,700
    元、25,350元、26,000元、26,000元，再依聲請人所提出合
    作金庫存摺明細影本，聲請人97年10月之薪資更高達33,297
    元，顯見聲請人之收入不僅無減少之情形，反而有逐月增加
    之趨勢。又聲請人雖陳稱每月必要須支出膳食費6,000元、
    交通費用1,500元、輪流居住於父母之戶籍地而負擔水、電
    、瓦斯、電話、衣物等日常支出4,000元、與父親租屋同住
    租金支出7,000元，每月必要支出18,500元，惟聲請人既已
    不能清償債務，則其必要支出，當以維持最低生活所需為計
    算依據，而依行政院公佈97年臺灣省最低生活費用為9,829
    元，再加計與其父共同租屋而應分擔之租金3,500元，聲請
    人之每月必要支出應以13,329元計算。聲請人雖又主張每月
    給付2,000元至6,000元不等之扶養費予父母，惟按受扶養權
    利者，以不能維持生活而無謀生能力者為限；前項無謀生能
    力之限制，於直系血親尊親屬，不適用之；負扶養義務者有
    數人而其親等同一時，應各依其經濟能力，分擔義務；民法
    第1117條第1、2項、第1115條第3項分別定有明文。經查，
    聲請人之父吳穗惠名下有三部車輛，聲請人之母江素枝則有
    多筆股票投資等情，有聲請人父母之財產資料附卷可稽，聲
    請人復未說明父母有何不能維持生活之情形，其主張應負擔
    父母之扶養費，已難認可採。況查，聲請人之父母除聲請人
    外，尚有其他三名成年子女，依前揭規定，聲請人父母縱有
    受扶養權利，亦應由聲請人與其他扶養義務人共同負擔扶養
    義務，且扶養義務人之扶養義務並不因結婚而免除，聲請人
    已陷於經濟困境，本當依其經濟能力與其他扶養義務人共同
    負擔扶養義務，惟聲請人竟稱其他扶養義務人均已結婚無須
    負擔扶養義務而妄自擔負全部之扶養責任，使自己債務問題
    更形加劇，並將此所生之不利益移轉由債權人負擔，自非合
    理，是其主張每月應負擔扶養費云云，亦不可採。
四、縱上所述，以聲請人每月收入至少30,000元，扣除每月必要
    支出13,329元，尚餘16,671元，仍足清償新光銀行提出清償
    方案所定之14,532元，是聲請人並無不能清償之情形，惟其
    卻堅持每月僅清償3,000元，足徵聲請人並無忠實與金融機
    構進行協商之真意，僅為藉此聲請更生以脫免債務。再者，
    聲請人現年31  歲，正值壯年，亦具有相當之工作能力，且
    離法定退休年齡65歲尚有30餘年，是以聲請人之年齡及收入
    現況，既能維持生活亦有能力清償債務，則與本條例第3條
    之「不能清償之虞」要件即有不符，自應駁回其聲請。
五、據上論結，本件聲請人聲請更生，應屬要件不備，依消費者
    債務清理條例第8條、第15條，民事訴訟法第95條、第78條
    之規定，裁定如主文。
中    華    民    國    98    年    2    月    27    日
                  民事庭法    官  姚貴美
以上正本係照原本作成。
如不服本裁定，應於裁定送達後10日內，以書狀向本院提出抗告
，並繳納抗告費新臺幣1,000元。
中    華    民    國    98    年    2    月    27    日
                        書記官  詹小瑤


司法院資訊處製作；財團法人民間司法改革基金會備份。
